---
title: "LAB1"
author: "Kalos Lazo"
date: "2023-02-08"
output: pdf_document
---

## R para archivos de datos
Para limpiar el ambiente usamos `rm(list=ls())`

## Carga de los datos
Para cargar una libreria:
```{r}
library(readr)
```
Sólo usamos la librería `readr` nos permite leer los archivos de datos. Debemos evitar usar la librería `read.csv` (errores comúnes con tildes).

## Lectura de archivos
1. Para leer un archivo de datos cn extensión `.csv`:
```{r}
DF <- read_csv("DatosDiversos.csv")
```

2. Consultar cuáles son las variables:
```{r}
names(DF)
```
3. Instalar librería para corregir nombres variables:
```{r}
library(dplyr)
```

4. Renombrar las variables con tildes a nombres compuestos y guardar en la variable nueva DFN:
```{r}
DF %>% rename(Periodo = Período, Codigo = Código) -> DFN
```

5. Para ver cuántas filas (número de observaciones) tiene el dataframe usamos:
```{r}
nrow(DFN) # 2038 Filas
```

6. Para ver cuántas columnas (número de variables):
```{r}
ncol(DFN) # 21
```

7. Acceder a una posición del DataFrame:
```{r}
DFN[3, 4] # Fila 3, columna 4
```

## Limpieza de datos
1. Para que R nos de un resumen del DataFrame, usamos la función:
```{r}
summary(DFN)
```

2. Cantidad de datos faltantes:
```{r}
sum(is.na(DFN)) # 17350
```

3. Tabla de datos faltantes:
```{r}
table(is.na(DFN)) # 17350
```

4. Registros/datos completos:
```{r}
sum(complete.cases(DFN)) # 209
```
5. Casos no completos:
```{r}
sum(!complete.cases(DFN)) # 1829
```



